【裁判字號】    99,上重更(二),3
【裁判日期】    990607
【裁判案由】    殺人
【裁判全文】
臺灣高等法院高雄分院刑事判決     99年度上重更(二)字第3號
上  訴  人
即  被  告  乙○○
選任辯護人  柳聰賢律師
上列上訴人因殺人案件，不服臺灣屏東地方法院96年度重訴字第
10號中華民國96年9 月13日第一審判決（起訴案號：臺灣屏東地
方法院檢察署96年度偵字第343 號），提起上訴，判決後經最高
法院第二次發回更審，本院判決如下：
    主  文
原判決關於乙○○殺人暨定執行刑部分均撤銷。
乙○○共同殺人，處有期徒刑拾伍年，褫奪公權拾年；扣案可發
射子彈之改造手槍壹把（含彈匣壹個，槍枝管制編號：00000000
00）及口徑9厘米制式子彈壹顆均沒收。
    事  實
一、乙○○因擔任屏東市東山河大廈管理委員會（下稱東山河大
    廈管委會）工程召集委員，與該管委會副主任委員葉財明因
    社區工程問題，彼此發生嫌隙，心生不滿。於民國（下同）
    95年12月20日下午4、5時許，在其位於屏東縣里港鄉土庫村
    之工程事務所內，向友人綽號「大胖東」之不詳姓名成年男
    子提及上開恩怨，表示欲找葉明財加予報復，「大胖東」即
    出借仿貝瑞塔92FS型半自動手槍製造換裝土造金屬槍管具殺
    傷力之改造手槍1把（含彈匣1個，槍枝管制編號：000000
    0000）及具殺傷力之9厘米制式子彈3顆予乙○○，乙○○未
    經許可持有上開可發射子彈具有殺傷力之改造手槍及具有殺
    傷力之子彈，先將該槍彈藏置在屏東市○○○路310之6號其
    租屋處。旋於同日（95年12月20日）下午7時許，至屏東縣
    里港鄉土庫村43號，邀約其前員工詹世銅（共同持槍、彈殺
    人部分，已經本院判處有期徒刑10年確定，現正執行中），
    詹世銅知悉乙○○欲持上開槍、彈殺害葉財明後，乃與乙○
    ○共同基於持槍、彈殺人之犯意聯絡，由詹世銅駕車號WJ-5
    566 號自小客車載乙○○先至屏東市○○○路310 之6 號藏
    槍、彈處，乙○○下車取出上開槍、彈（將3 顆子彈裝填上
    膛）放在自己短褲口袋內，兩人再一同駕車前往上開東山河
    大廈，於當日下午9 時20分許抵達該大廈大門口，乙○○先
    下車遇見該管委會主任委員劉健偉，乙○○即向劉健偉抱怨
    、指責其處理管委會之事不當、怕死、與葉財明同流合污等
    ，交談數分鐘後，高喊：「叫大胖仔」（即葉財明）出來，
    並自其短褲口袋中取出上開改造手槍，在劉健偉面前比劃一
    下後放回口袋內。旋叫詹世銅先至東山河大廈管理室向管理
    員王志剛詢問葉財明居住在東山河大廈何棟別？如何走？乙
    ○○隨後亦進入管理室要求王志剛叫葉財明出來，王志剛以
    對講機聯絡葉財明後，即向乙○○謊稱葉財明不在，乙○○
    不信，即大罵三字經，指責管理員稱：你們都是同一夥的等
    語，而逕自從管理室進入該大廈，往葉財明住處走去，詹世
    銅跟隨在後，葉財明接到管理員上開對講機之通知後，甫自
    該大廈即屏東市○○○路590 號之住處開門出來，乙○○、
    詹世銅一見葉財明，即共同出手毆打葉財明，乙○○一面持
    槍揮擊葉財明頭部，一面叫稱「讓他死」，致葉財明頭皮左
    後顳部出血及左耳撕裂傷併瘀傷，而蹲在588 號前，以雙手
    護頭，葉財明之妻弟朱世國，在屋內聽見外面爭吵聲，外出
    察看，目睹上情，乃返回屋內打電話報警。此際，乙○○站
    在葉財明面前，即持上開改造手槍朝蹲在588 號前之葉財明
    左腹部射擊1 發子彈，俟朱世國報警後再外出察看時，目睹
    乙○○持上開改造手槍再朝蹲著以雙手護頭之葉財明左腹部
    射擊1 發子彈，詹世銅則徒手毆打葉財明，朱世國見狀害怕
    而躲回屋內。乙○○持槍朝葉財明射擊二發子彈後，於當日
    下午9 時31分許，乙○○在前，詹世銅緊隨在後，自該大廈
    管理室跑步出來，乙○○迅速駕駛上開停放在該大廈門前之
    車號WJ-5566 號自小客車逃離現場，詹世銅則攔搭計程車離
    去，乙○○將上開改造手槍（含彈匣1 個）藏放在上開
    WJ-5566 號自小客車後行李箱，剩餘之口徑9 厘米制式子彈
    1 顆，則掉落在上開案發現場。
二、葉財明左腹部遭乙○○持槍射擊2發子彈，其中1發子彈經左
    側腹壁進入腹腔，造成脾臟裂傷、降結腸穿孔，彈頭止於右
    側大腿外上皮下組織；另1發子彈未進入腹腔，止於左下腹
    壁皮下組織。嗣葉財明由朱世國送醫救治，葉財明因遭槍擊
    造成降結腸穿孔，腸內糞便內容物外洩，糞便細菌進入腹腔
    ，形成腹腔內瀰漫性發炎，延至95年12月29日下午6時50分
    許，因敗血症、腹腔膿瘍不治死亡。警察先於95年12月20日
    ，在上開乙○○開槍之現場即屏東市○○○路588 號前，尋
    獲扣得掉落在地上之口徑9 厘米制式子彈1 顆。乙○○逃匿
    後，迄至96年1 月3 日下午2 時30分許，始在金門水頭碼頭
    為警依法拘提到案，續於當日下午8 時40分許，在屏東市○
    ○里○○○路東山河大廈門口附近圍牆邊，自乙○○之
    WJ-5566 號自小客車後行李箱扣得上開改造手槍1 把（含彈
    匣1 個）。
三、案經屏東縣警察局屏東分局報告及死者之妻甲○○訴請臺灣
    屏東地方法院檢察署檢察官偵查起訴。
    理  由
壹、程序部分（證據能力之審查）
一、被害人葉財明於案發當晚送醫急救時，於警察調查中，所為
    之陳述（經警同步錄音，翻寫成譯文，見警卷第32-33頁）
    ，有證據能力。
  (一)按被告以外之人於審判中有下列情形之一，其於檢察事務官
    、司法警察官或司法警察調查中所為之陳述，經證明具有可
    信之特別情況，且為證明犯罪事實之存否所必要者，得為證
    據：一、死亡者。二、身心障礙致記憶喪失或無法陳述者。
    三、滯留國外或所在不明而無法傳喚或傳喚不到者。四、到
    庭後無正當理由拒絕陳述者。刑事訴訟法第159條之3定有明
    文。。
  (二)本件被害人葉財明於案發當晚送醫救治時，警察到醫院進行
    調查，詢問其案發之過程，就其所為陳述同步錄音，惟尚不
    及製作書面筆錄，被害人因傷重進行急救，無法繼續陳述，
    警察因而就被害人已陳述部分之錄音內容，整理成被害人於
    警察調查中所為陳述之譯文（見警卷第32-33頁），嗣被害
    人經治療無效果，於95年12月29日下午6時50分不治死亡，
    此有死亡證明書及相驗屍體證明書附卷可稽（見相驗卷第3
    、30頁）。查被害人既係甫於案發後遭受槍擊重傷在醫院救
    治之際，即為警所調查詢問，衡情當下情況危急，所在乎者
    應係其生命有無危險，傷勢能否治癒，當無暇虛捏設詞誣陷
    被告，且其腹部被射中2 槍，身受重傷，生命危在旦夕，客
    觀上亦無氣力去深思供詞之利害關係，且距案發最接近，親
    身經歷受槍擊之重創，記憶應特別清楚而深刻，其陳述應最
    接近真實，衡酌上開諸情，顯有特別可信之狀況，又其係在
    案發現場直接目擊、親身經歷案發過程並受被告槍擊之被害
    人，其於警察調查中所為陳述（已翻成譯文），顯為證明被
    告犯殺人罪之行為事實存否所必要，依刑事訴訟法第159 條
    之3 規定，應認具有證據能力。
二、次按，被告以外之人於檢察事務官、司法警察官或司法警察
    調查中所為之陳述，與審判中不符時，其先前之陳述具有較
    可信之特別情況，且為證明犯罪事實存否所必要者，得為證
    據，刑事訴訟法第159條之2定有明文。查本件證人朱世國於
    司法警察調查中所為之陳述，與嗣後其於原審審理中證述之
    內容，大致相符，並無前後陳述內容不符之情形，自無刑事
    訴訟法第159條之2規定之適用，復經被告及其選任辯護人爭
    執證人朱世國於警詢證述之證據能力，自應認證人朱世國於
    警詢之證述，無證據能力。
三、再按，被告以外之人於偵查中向檢察官所為陳述，除顯有不
    可信之情況者外，得為證據，刑事訴訟法第159條之1第2項
    定有明文。本件證人朱世國於偵查中向檢察官所為之陳述，
    於接受訊問前，既經檢察官告以證人作證之義務及偽證之處
    罰，依法命具結後始向檢察官為陳述，其證言之憑信性，已
    有偽證罪責加予擔保，嗣後其於法院審理接受詰問時，未曾
    表示偵查中有受不當取供，致違反其等自由意思而陳述之情
    形，足見證人朱世國於偵查中向檢察官所為之證述，並無「
    顯有不可信」之情況，而證人朱世國嗣後於法院審理中既有
    到庭接受詰問，對被告乙○○之反對詰問權，已有充分之保
    障，依上開法文規定，證人朱世國於偵查中具結後向檢察官
    所為之陳述，應認有證據能力。
四、卷附之法務部法醫研究所鑑定書及函（見相驗卷第49-55頁
    、原審卷第171頁）、行政院衛生署醫事審議委員會書函及
    鑑定書（見本院更一卷二第138-147頁），均有證據能力。
  (一)按「法院或檢察官得囑託醫院、學校或其他相當之機關、團
    體為鑑定，或審查他人之鑑定，並準用第203條至第206 條
    之1之規定；其須以言詞報告或說明時，得命實施鑑定或審
    查之人為之」；「鑑定之經過及其結果，應命鑑定人以言詞
    或書面報告。」刑事訴訟法第208條第1項及第206條第1項分
    別定有明文。
  (二)經查，卷附之法務部法醫研究所(96)醫鑑字第0961100001號
    鑑定書及96年8月17日法醫理字第0960003224號函（見相驗
    卷第49-55頁、原審卷第171頁）、行政院衛生署醫事審議委
    員會98年9月10日衛署醫字第0980262443號書函及編號00000
    00號鑑定書（見本院更一卷二第138-147頁），係分別經檢
    察官、原審及本院，囑託各該機關，就本案相關待證事實，
    所為之鑑定，而分別由法務部法醫研究所及行政院衛生署醫
    事審議委員會，依刑事訴訟法第208條第1項準用同法第206
    條第1項規定，所出具之書面鑑定報告，核屬刑事訴訟法第
    159條第1項規定「被告以外之人於審判外之言詞或書面陳述
    ，除法律有規定者外，不得作為證據」之「法律另有規定」
    ，則依上開規定之反面解釋，屬傳聞證據之例外，自均有證
    據能力。
五、卷附之內政部警政署刑事警察局96年1月30日刑鑑字第09600
    06875號及96年2月10日刑鑑字第0960006874號鑑定報告（見
    偵一卷第134-138、143-145頁），均有證據能力。
  (一)按依刑事訴訟法第198條、第208條之規定，所謂鑑定乃指於
    刑事訴訟程序中為取得證據資料而由檢察官或法官指定具有
    特別知識經驗之鑑定人、學校、機關或團體，就特定之事物
    ，以其專業知識加以分析、實驗而作判斷，以為偵查或審判
    之參考。從而，不論鑑定人或鑑定機關、學校、團體，均應
    由檢察官或法官視具體個案之需要而為選任，始符合刑事訴
    訟法第198條、第208條之規範本旨，否則所為鑑定，仍屬於
    傳聞證據。又雖對於司法警察機關調查中之案件，或有量大
    或急迫之情形，為因應實務之現實需求，認為當然有鑑定之
    必要者，基於檢察一體原則，得由該管檢察長對於轄區內之
    案件，以事前概括選任鑑定人或囑託鑑定機關（團體）之方
    式，俾便轄區內之司法警察官、司法警察對於調查中之此類
    案件，得即時送請事前已選任之鑑定人或囑託之鑑定機關（
    團體）實施鑑定（法務部92年9月1日法檢字第0920035083號
    、92年9月24日檢文允字第0920212627號函參照），鑑定結
    果所是出之鑑定報告書，應認有證據能力。
  (二)查本案經屏東縣政府警察局查獲上開槍、彈後，即先後將扣
    案之槍、彈送請內政部警政署刑事警察局鑑定，並由該機關
    出具鑑定報告，內政部警政署刑事警察局即係臺灣高等法院
    檢察署檢察長概括選任「槍彈有無殺傷力」之鑑定機關之一
    （臺灣高等法院檢察署92年10月15日檢文允字第0921001322
    號函參照），職是，本件上揭扣案槍、彈之鑑定報告書2份
    ，自具有證據能力。
六、卷附之財團法人長庚紀念醫院高雄分院被害人葉財明病歷、
    寶建醫院評估單即護理紀錄表（見偵一卷第77-129頁、本院
    更二卷第55頁），均係從事業務之人於業務上或通常業務過
    程所須製作之紀錄文書，因係於通常業務上不間斷而規律之
    記載，記錄時亦無預見日後將作為證據之偽造動機，其虛偽
    之可能性較小，且如讓製作者以口頭方式在法庭上再重述過
    去之事實或數據，實際上有其困難，具有一定程度之不可代
    替性，復無顯不可信之情況，依刑事訴訟法第159條之4規定
    ，上開文書應具有證據能力。
七、末按，被告以外之人於審判外之陳述，雖不符刑事訴訟法第
    159條之1至之4等4條之規定，而經當事人於審判程序同意作
    為證據，法院審酌該言詞陳述或書面陳述作成時之情況，認
    為適當者，亦得為證據；又當事人、代理人或辯護人於法院
    調查證據時，知有刑事訴訟法第159條第1項不得為證據之情
    形，而未於言詞辯論終結前聲明異議者，視為有前項之同意
    ，同法第159條之5定有明文。本判決除上開證據之外，下列
    所引用之言詞陳述或書面陳述之傳聞證據部分，檢察官、被
    告及其辯護人於本院行準備程序時，對於各該傳聞證據之證
    據能力，均未加爭執且同意作為本案之證據（見本院卷第65
    頁），嗣於本院審理程序，調查各該傳聞證據，加予提示並
    告以要旨時，檢察官、被告及其辯護人亦均未於言詞辯論終
    結前聲明異議，本院審酌各該傳聞證據作成時之情況，認均
    與本件待證事實具有關聯性，且查無證據足以證明言詞陳述
    之傳聞證據部分，陳述人有受不法取供或違反其自由意志而
    陳述之情形；書面陳述之傳聞證據部分，亦查無遭變造或偽
    造之情事，顯見各該傳聞證據之證明力非明顯過低，衡酌上
    述各該傳聞證據，作為本案之證據亦屬適當，自均得為證據
    ，而有證據能力。
貳、實體部分
一、訊據上訴人即被告（下稱被告）乙○○固坦承未經許可持有
    上開槍、彈，惟矢口否認有殺人之犯行，辯稱：伊無殺人犯
    意，係伊與葉財明拉扯間槍枝走火，致誤擊中葉財明之腹部
    云云；被告選任辯護人提出辯護意旨則以：被告係先持槍毆
    打葉財明，葉財明與被告拉扯，槍枝才走火，而誤傷葉財明
    ，並非被告故意開槍殺人，被告的行為應適用過失致死之罪
    名；被害人葉財明係因己身所罹疾病及醫療疏失所引發之敗
    血症，而導致死亡之結果，其死亡與本件槍擊間無相當因果
    關係；被告行為當時有喝酒已致酒醉，無法開車，而由詹世
    銅開車載至現場，其精神狀態已符合刑法第19條第2項之規
    定，應予減刑等語。
二、經查：
  (一)被告乙○○與葉財明間，因東山河大廈社區工程問題，彼此
    發生嫌隙，心生不滿，思以報復，於95年12月20日下午4、5
    時許，在於屏東縣里港鄉土庫村之工程事務所內，自友人綽
    號「大胖東」之不詳姓名成年男子處收受持有上揭改造手槍
    及子彈3顆，先藏放於屏東市○○○路310之6號其租屋處之
    事實，已據被告乙○○於本院更一審時供承明確（見本院更
    一審卷一第83-90頁）。而被告乙○○旋於同日下午7時許，
    邀約詹世銅駕駛車號WJ-5566 號自小客車載其先至上開藏槍
    、彈處，由乙○○下車取出上開槍、彈（將3 顆子彈裝填上
    膛）放在自己短褲口袋內，兩人再一同駕車前往東山河大廈
    門口等事實，亦經被告乙○○於96年1 月4 日偵訊中自承：
    「我叫他載我到機場北路310 之6 號，我槍放該處，我就進
    去從倉庫拿仿貝瑞塔手槍，子彈係取槍的時候裝填的，我取
    該把槍後就放在我所穿的短褲口袋裡」等語（見偵一卷第
    9-12頁）、及於原審陳稱：「我當天晚上過去請詹世銅載我
    過去東山河社區，我們中途有到東山河我們舊的事務所（按
    即上揭藏槍彈之處所），我進去裡面，我有拿壹把槍以及三
    發子彈，將子彈及槍枝放在我的褲子的口袋內，衣服拉出來
    蓋住槍枝及子彈。」等語明確（見原審卷第184-216 頁），
    核與共同被告詹世銅於96年1 月4 日偵訊中供稱：「乙○○
    當天晚上到我土庫村的事務所，叫我載他到機場北路310 之
    6 號，一會兒他就出來了，然後就載到東山河門口」等語（
    見偵一卷第13-1 4頁）、及於96年4 月23日偵訊中亦陳稱：
    「機場北路310-6 號是我們舊的事務所，乙○○叫我在車上
    等，他進去就可以，我等了約近十分鐘，乙○○一上車，就
    叫我載他去東山河社區」等語（見偵一卷第205-207 頁），
    大致相符。
  (二)又被告乙○○與共同被告詹世銅於當日下午9時20分許，抵
    達東山河大廈大門口時，乙○○先下車遇見該管委會主任委
    員劉健偉，乙○○向劉健偉抱怨、指責其處理管委會之事不
    當、怕死、與葉財明同流合污等，交談數分鐘後，高喊：「
    叫大胖仔」（即葉財明）出來，並自其短褲口袋中取出上開
    改造手槍，在劉健偉面前比劃一下後放回口袋內等情，已據
    證人即東山河社區管理委員會主任委員劉健偉於偵查及原審
    審理中結證證稱：案發當晚在社區大門口遇到被告乙○○，
    被告乙○○先與其聊天約5分鐘，嗣叫被告詹世銅下車，被
    告詹世銅站在離被告乙○○約3、4步遠的地方，不久被告乙
    ○○即由褲袋中取出一支槍在其面前比劃等語（偵卷第201-
    203頁、原審卷第130-132頁），被告乙○○於偵訊中亦陳稱
    ：我在東山河社區大門口，碰到主委劉健偉，跟他說委員會
    的事我不管了等語（見偵一卷第9-12頁），及共同被告詹世
    銅於偵訊中供稱：乙○○在東山河大門口遇到主委跟他講幾
    句話等語（見偵一卷第13 -14頁）。而被告乙○○在上開東
    山河大廈門口與該管委會主委劉健偉交談後，即叫詹世銅先
    至東山河大廈管理室向管理員王志剛詢問葉財明居住在東山
    河大廈何棟別？如何走？而乙○○隨後亦進入管理室要求王
    志剛叫葉財明出來，王志剛以對講機聯絡葉財明後，即向乙
    ○○謊稱葉財明不在，乙○○不信，即大罵三字經，指責管
    理員稱：你們都是同一夥的等語，而逕自從管理室進入該大
    廈，往葉財明住處走去，詹世銅跟隨在後等情，已據證人即
    該管委會主劉健偉、管理員王志剛、組長張華棠等人先後於
    警詢、偵查及原審審理中一致證述明確（見警卷第26-27、2
    8-29、30-31頁、偵卷第49-51頁、偵一卷第201-204頁、原
    審卷第130-140頁），復為被告乙○○、共同被告詹世銅所
    不否認，並有東山河管理室前監視器畫面之翻拍照片附卷可
    證（見警卷第72頁、偵卷第221-271頁）。
  (三)次查，被告乙○○、共同被告詹世銅進入東山河大廈後，於
    大廈內門牌屏東市○○○路588號，遇到被害人葉財明，即
    共同出手毆打葉財明，乙○○一面持槍揮擊葉財明頭部，一
    面叫稱「讓他死」，致葉財明頭皮左後顳部出血及左耳撕裂
    傷併瘀傷，而蹲在588號前，以雙手護頭，葉財明之妻弟朱
    世國，在屋內聽見外面爭吵聲，外出察看，目睹上情，乃返
    回屋內打電話報警。此時被告乙○○站在葉財明面前，即持
    上開改造手槍朝蹲在588號前之葉財明左腹部射擊1發子彈，
    俟朱世國報警後再外出察看時，當場目睹被告乙○○持上開
    改造手槍再朝蹲著以雙手護頭之葉財明左腹部射擊1發子彈
    ，詹世銅則徒手毆打葉財明等事實，已據案發現場之目擊證
    人朱世國於96年1月19日偵訊時證稱：「我打開門出去，我
    在電梯出口的右側就看到乙○○及詹世銅他們在電梯的左側
    毆打我姐夫，他們二人都有毆打我姐夫的頭部，我姐夫蹲著
    雙手防衛，我有聽到有人喊說「讓他死」，我就轉身進去屋
    內打電話報警，約一分鐘後我出來，我看到乙○○拿著槍，
    我姐夫當時是半蹲著，雙手在頭上防衛，然後我就看到乙○
    ○手拿的手槍冒著煙，乙○○有看到我，他拿著槍指著我並
    且追我，我就馬上關門進到屋內，我再度報警，後來警方就
    過來處理，乙○○開完槍之後在追我的時候，詹世銅仍然在
    打我姐夫。乙○○站著面對我姐夫，我姐夫蹲著雙手護衛，
    乙○○就手拿手槍指著我姐夫近距離開槍，後來才知道開槍
    打我姐夫的腹部。」等語（見偵一卷第48-51 頁）；另於96
    年4 月23日偵訊時亦證稱：「當時我看到乙○○面對我姐夫
    ，我姐夫背對著牆壁雙腳微微彎曲雙手在頭前護衛著，詹世
    銅是在我姐夫右邊，當時乙○○拿著槍，詹世銅他就出手猛
    打我姐夫的頭，乙○○是握著槍柄打我姐夫的頭部，乙○○
    有夾雜著三字經罵我姐夫，我馬上進入屋內報警，報完警後
    我再走出去，就看到乙○○已經開槍，槍已經冒煙了，我姐
    夫還是維持上述的姿勢，我目睹後乙○○就將槍枝指向我，
    當時候離不到一個人的距離，大約二、三步的距離而已，我
    就進入屋內關門上鎖，我有聽乙○○在拉動門把的聲音，我
    姐夫在機場北路588 號門前半躺著屁股著地，他說他中槍趕
    快叫救護車，我問他是誰打的，他說是：「阿猴」打的。」
    等語（見偵卷第205-209 頁）；嗣於原審審理時仍證稱：「
    我一開始我是看到乙○○以三字經辱罵被害人，被害人就半
    蹲，當時乙○○正面面對被害人，詹世銅側面面對被害人，
    當時乙○○及詹世銅都是徒手毆打被害人，第二次乙○○是
    以槍枝槍口距離被害人身體約2 、30公分，開槍射擊被害人
    ，當時被害人是以半蹲，是以手守護住頭部的姿勢。乙○○
    毆打被害人頭部，還有喊「讓他死」」等語（見原審卷第
    126- 140頁），甚為詳確，核與被害人葉財明於案發當晚送
    醫急救時，於警察調查詢問時指稱：「（是誰打你的？是誰
    開（槍）的？）是乙○○。抵住我開（槍）的，我有聽到二
    聲槍聲」等語相符，此有經警同步錄音，翻寫成之譯文在卷
    可稽（見警卷第32-33 頁），並有證人朱世國繪製之案發現
    場圖、現場血跡位置等蒐證照片17張及現場監視錄影器畫面
    翻拍之照片51張等附卷可資佐證（相驗卷第57-65 頁、偵卷
    第221-2 71頁、原審卷第147 頁）。
  (四)葉財明遭槍擊後，於當日下午9時31分許，被告乙○○在前
    ，共同被告詹世銅緊隨在後，自該大廈管理室跑步出來，乙
    ○○並迅速駕駛上開停放在該大廈門前之車號WJ-5566 號自
    小客車逃離現場，共同被告詹世銅則攔搭計程車離去，乙○
    ○並將上開改造手槍（含彈匣1 個）藏放在上開自小客車後
    行李箱，剩餘之口徑9 厘米制式子彈1 顆，則掉落在上開案
    發現場等事實，為被告乙○○及共同被告詹世銅供明在卷，
    復經證人王志剛、張華棠證述明確，並有被告逃逸時為監視
    錄影器拍錄之畫面翻拍之照片6 張、經被告乙○○確認無訛
    之行兇後逃逸路線圖及經檢察官勘驗之由東山河大廈管理室
    往社區大門口方向監錄之監視錄影帶勘驗筆錄（確認被告乙
    ○○於案發日晚上9 時31分41秒跑步離開管理室）等附卷可
    資佐參（見偵一卷第22-26 、28-36 、216-218 之1 頁）。
    此外，又有經警在上開乙○○開槍之現場即屏東市○○○路
    588 號前，尋獲掉落在地上之口徑9 厘米制式子彈1 顆，及
    自乙○○上開所駕之車牌WJ-5566 號自小客車後行李箱內搜
    獲之上開改造手槍1 把（含彈匣1 個、槍枝管制編號：
    0000000000）等扣案可資佐證，以上分別有搜索扣押筆錄、
    扣押物品目錄表、扣押物品收據、尋獲及搜獲之現場暨扣案
    手槍、彈匣、子彈等照片23幀在卷可憑（警卷第67-71 、
    73-75 、77-80 ）。扣案之上開槍、彈經送請內政部警政署
    刑事警察局鑑定結果，認槍枝係由仿BERETTA 廠92FS型半自
    動手槍所製造之槍枝，換裝土造金屬槍管而成之改造手槍，
    欠缺抓子勾，但不影響槍枝擊發功能，可擊發適用子彈，認
    具殺傷力；而扣案子彈1 顆係口徑9MM 制式子彈，認具殺傷
    力；此有該局96年1 月30 日 刑鑑字第0960006875號及96年
    2 月10日刑鑑字第0960006 874 號鑑定報告各1 份附卷可考
    （見偵一卷第134-138 、143-145 頁）。
  (五)被告乙○○與共同被告詹世銅在事實欄所載時、地，共同持
    上開槍、彈，先共同出手毆打及持槍揮擊被害人葉財明頭部
    ，致葉財明頭皮左後顳部出血及左耳撕裂傷併瘀傷，葉財明
    又遭被告乙○○以扣案改造手槍射擊2發子彈，其中1發子彈
    經左側腹壁進入腹腔，造成脾臟裂傷、降結腸穿孔，彈頭止
    於右側大腿外上皮下組織，1發子彈未進入腹腔，止於左下
    腹壁皮下組織，經送醫救治，被害人葉財明因遭槍擊造成降
    結腸穿孔，腸內糞便內容物外洩，糞便細菌進入腹腔，形成
    腹腔內瀰漫性發炎，延至95年12月29日下午6時50分許，終
    因敗血症、腹腔膿瘍不治死亡等事實，已分別據證人即治療
    葉財明之醫師劉柏屏、蘇峰毅、謝廷旻及證人即相驗、鑑定
    被害人遺體之法務部法醫研究所法醫師胡璟分別於偵查中一
    致結證稱被害人葉財明係因受槍傷而死亡等語明確（見偵查
    卷第65－68、71－73、140 －141 、167 －171 頁）；復有
    被害人葉財明死亡證明書、屏東地方法院檢察署驗斷書、相
    驗屍體證明書、法務部法醫研究所鑑定書、財團法人長庚紀
    念醫院高雄分院被害人葉財明病歷、寶建醫院評估單即護理
    紀錄表及被害人葉財明受傷、相驗照片等附卷可資佐憑（見
    警卷第61頁、相驗卷第19－24、49－55、85頁、偵查卷第77
    －129 頁、外放證物）。
  (六)被告乙○○及其辯護人雖辯稱被害人葉財明係因長庚紀念醫
    院醫師醫療疏失，及其本身罹患糖尿病、冠狀動脈硬化、脂
    肪肝等疾病，傷口癒合差、容易引發敗血症，因而死亡，難
    認與被告之行為有相當因果關係云云，而證人即歌德醫院醫
    師曾明智於偵查中固結證稱長庚紀念醫院醫師有醫療疏失情
    形等語（見偵查卷第45－46頁）。然查，證人即長庚醫院醫
    師劉柏屏於偵查中結證稱：「（檢察官問槍傷跟敗血症有無
    關聯性？）本件槍傷有打到病患的大腸、大腸糞便聚集所，
    細菌是最多、毒性最強，產生嚴重的腹內感染，我們也做大
    、小腸的修補及腹內清洗，並且用很強的抗生素來壓制，一
    開始的抗生素不佳，我們就使用最後一線的抗生素。摘除脾
    臟不會產生膿瘍情形，主要大腸破裂，糞便及細菌跑出來，
    縱然清洗也沒有辦法完全將細菌排除，所以才會使用抗生素
    。主要是病患細菌流出來感染也很嚴重，所以我們使用最後
    一線的抗生素也沒有辦法壓制」等語（偵查卷第65至68頁）
    ；而證人曾明智於偵查中亦曾證稱：「（檢察官問：敗血症
    的感染，一開始是何部位受感染？）被槍傷的腸子破掉，細
    菌和毒素會跑出來，長庚醫院有清洗，但清洗得不夠，腸子
    裡面都是毒素及細菌，一開始槍傷腸子破掉後，細菌完全沒
    有辦法清洗掉，因為脾臟拿掉，所以脾臟窩的地方的就會積
    髒的水在那邊，腹部跟脾臟是相通的，細菌流到那邊所以就
    形成濃瘍等語（見偵卷第44-47 頁）」。另鑑定證人即解剖
    被害人之法醫師胡璟，於偵查中檢閱寶建醫院、長庚紀念醫
    院、歌德醫院之病歷資料後，結證稱：死者於95年12月20日
    夜間21時35分許遭槍擊，經送屏東市寶建醫院急診、複轉長
    庚醫院接受緊急剖腹檢查手術，並摘除脾臟和受損之小腸及
    降結腸手術，當時並摘腹腔內積液送細菌培養，培養出
    B.tragilis和B.vulgutus二種細菌；手術後病人併發呼吸窘
    迫症症候群，需靠呼吸器維持呼吸及腹膜炎，三日後（95
    年12月24日）又轉到歌德醫院，再次接受剖腹檢查並小腸切
    除手術，95年12月29日因病危自動出院、回家移除維生系統
    不治。逾96年1 月2 日經解剖發現，腹腔內見瀰漫性黃色膿
    液殘留，肺臟有明顯水腫、肝臟見中度脂肪肝病變，於顯微
    鏡下發現，小腸及大網膜裡面皆見急性發炎細胞浸潤，另外
    心臟左冠狀動脈前降枝見中重度粥狀硬化病變，其他諸臟器
    無重大疾病。最後診療死者之歌德醫院診判死者見有敗血症
    、急性腎衰竭、肺水腫及橫隔下膿瘍，皆屬腹膜炎後併發症
    ，腹膜炎主要原因為腹部槍傷併降結腸穿孔；故死者之死亡
    原因可溯及95年12月20日之腹部槍傷合併脾臟、小腸和大腸
    創傷及併發症等語（見偵查卷第167 頁），並有相同結論之
    法務部法醫研究所96醫鑑字第0961100001號鑑定書在卷可稽
    （見相驗卷第49-55 頁）；此外，經本院囑託行政院衛生署
    醫事審議委員會鑑定結果，亦認為長庚紀念醫院手術方法符
    合一般醫療常規，亦無法斷定有清洗不完全及引流管放置方
    式有錯誤，病人病情惡化應當是由槍傷所引起嚴重腹膜炎、
    敗血症及之後續發之急性呼吸道窘迫症候群所造成，槍傷造
    成之結果與病人死亡之原因有直接之因果關係，雖經救治亦
    無法挽救其生命，長庚紀念醫院尚未發現直接導致病人死亡
    之醫療疏失，此有行政院衛生署醫事審議委員會鑑定書在卷
    足憑（見本院更一卷二第139 －147 頁）。本件被害人之死
    亡，確係肇因於被告之槍擊行為導致傷口引發敗血症所致，
    二者間具相當因果關係，已如前述，則被害人身體縱原本即
    有糖尿病等而容易受感染，自亦無解於被告等人槍殺被害人
    致死之罪責。況被害人係腹部槍傷使腸腔內容物溢流至腹腔
    ，導致腹膜炎且併發敗血症時，身體啟動自我防衛機轉，亦
    可使血糖濃度升高之可能性，及病患身體對於壓力而產生自
    我防衛導致血糖上升，均有可能，以上亦有法務部法醫研究
    所96年8 月17日法醫理字第0960003224號函及長庚紀念醫院
    高雄分院96年11月5 日(96)長庚院高字第6A2575號函等附卷
    可參（見原審卷第171 頁、本院上訴卷第141 頁），自難徒
    以被害人罹患有糖尿病，即逕推認其死亡與本件被告所為之
    槍傷無關。綜上所述，證人曾明智上開證述尚無足採為有利
    被告乙○○之認定，被告乙○○及辯護人上開所辯，均非可
    採。
  (七)至於，被告乙○○及其辯護人另辯稱被告並無殺人犯意，係
    與被害人葉財明拉扯間槍枝走火，致誤擊被害人葉財明腹部
    ，被告之行為僅係過失而非故意云云。查，關於被告乙○○
    係於何時拿出扣案槍枝，又何時為被害人所發現一節，被告
    乙○○先於第一次偵訊中供稱：是於與被害人互毆後，其取
    出放在口袋中的槍枝，嗣被害人上前與其拉扯等語（見偵卷
    第11頁），繼之於檢察官聲請原審羈押被告時，向原審供稱
    ：是其從口袋拿出槍枝，被害人始伸手抓住槍，並於扭打中
    誤擊發子彈等語（見原審96年度聲羈字第9 號卷），又於偵
    查羈押中具狀供稱：是與被害人互毆拉扯中，因被害人摸到
    其放在口袋中的槍枝，要搶下該把槍，雙方才爭搶該把槍枝
    等語（見偵卷第154 頁背面），復於96年4 月23日偵訊中改
    稱：是雙方拉扯中有掏槍出來等語（見偵卷第208 頁），嗣
    於原審第一次訊問時：改稱是被害人與其拉扯時，碰到其口
    袋，發現有槍，遂伸手要拿槍，其始將槍枝搶回來等語（見
    原審卷第17頁），前後反覆不一，並刻意隱瞞其持槍殺害被
    害人之經過，所辯係拉扯中槍枝走火誤傷被害人云云，已難
    採信。次查，在場目擊之證人朱世國已明確證稱：「我姐夫
    （即葉財明）蹲著雙手護衛，乙○○就手拿手槍指著我姐夫
    近距離開槍」等語（偵一卷第48 -51頁），及證稱：「當時
    乙○○正面面對被害人，手持槍枝，槍口距離被害人身體約
    2 、30公分，開槍射擊被害人，當時被害人是半蹲，是以手
    守護住頭部的姿勢（雙手在頭前護衛著）」等語（原審卷第
    126- 140頁）；而被害人葉財明被送至醫院急救時，經警察
    調查詢問，亦明確指稱：「是乙○○，抵住我開（槍）的」
    等語（見警卷第32-33 頁），核與證人甲○○於警詢證稱：
    「我先生（即葉財明）是遭乙○○槍擊。因為槍擊案當天我
    先生葉財明送寶建醫院時，有告訴我說是乙○○向他開槍的
    」等語（警卷第16-18 頁）；於偵訊時證稱：「（問：如何
    知道是乙○○開槍？）我先生在寶建醫院時有告訴我。」等
    語（相驗卷第25-26 頁）；於本院前審（上訴審）審理時仍
    證稱：「我去屏東寶建醫院看他，他一直在哀嚎，他說乙○
    ○開槍打他的。經過沒有講，只有說乙○○開槍打他。」等
    語（本院上訴卷第215-245 頁）；及證人即該大樓管理室組
    長張華棠於警詢時證稱：「我是聽葉財明說是乙○○槍殺他
    的」等語（警卷第26-27 頁）；於偵訊時亦證稱：「葉財明
    坐在地上，他說是乙○○開槍打他」等語（偵一卷第49-51
    頁），悉相符合，已足認被告係故意對被害人開槍甚明。再
    依目擊證人朱世國上開證述內容觀之，葉財明係蹲著且雙手
    護衛著頭，既未與被告拉扯，何來拉扯中槍枝走火？況拉扯
    中走火，又豈有均集中在葉財明身體的同一部位即下腹部中
    槍之理？參諸被害人受槍傷之身體部位：「其中1 發子彈經
    左側腹壁進入腹腔，造成脾臟裂傷、降結腸穿孔，彈頭止於
    右側大腿外上皮下組織；另1 發子彈未進入腹腔，止於左下
    腹壁皮下組織」，足見子彈在被害人體內行進之方向，係由
    上往下，即自被害人之左側腹壁入，至右側大腿外上皮下出
    ，此核與目擊證人朱世國證稱被告站著，持槍面對蹲著、以
    雙手護衛著頭之被害人開槍等語，而造成被害人腹部有由上
    往下方向之槍傷結果，若合符節，堪認被告係故意朝被害人
    開槍無訛。
  (八)本件被告乙○○與被害人葉財明間，因東山河大廈工程問題
    有嫌隙，被告乙○○乃向友人「大胖東」借得槍、彈後藏置
    於屏東市○○○路310之6號租屋處，已經被告乙○○於本院
    更一審陳明在卷（見本院更(一)卷1第84－85頁、卷2第174頁
    正、反面）。再被告乙○○於當日（95年12月20日）下午由
    被告詹世銅駕車先至屏東市○○○路310之6號取出槍、彈放
    在短褲口袋後始前往尋找被害人葉財明，亦經被告乙○○陳
    明（見偵查卷第10、11、208頁、原審卷第187頁），被告詹
    世銅亦陳述其載被告乙○○至東山河大廈途中，先在屏東市
    ○○○路310 之6號停留一節（見偵查卷第13、206頁）。另
    被告乙○○至東山河大廈大門口，與該大廈管理委員會主任
    委員劉健偉交談期間，喊「大胖仔」出來，並自短褲口袋取
    出改造手槍比劃一下後放回，且被告乙○○其後經東山河大
    廈管理室管理員王志剛謊稱被害人葉財明不在，被告乙○○
    猶不相信而逕往被害人葉財明住處而行等情，復分據證人劉
    健偉、王志剛於原審審理中結證明確（見原審卷第130－135
    頁）。又被告乙○○出言「讓他死」及持槍先後射擊被害人
    葉財明共2發子彈，被害人葉財明均採手抱頭部防衛姿勢，
    亦經證人朱世國結證在卷（見偵卷第48-51頁、偵卷第205-2
    09頁、原審卷第126-140頁），已如前述，綜合上述各節所
    述，被告乙○○係有意持槍、彈向被害人葉財明尋仇及朝被
    害人葉財明射擊，應堪認定。被告乙○○辯稱伊與被害人葉
    財明拉扯間致槍枝走火云云，顯不足採信。
  (九)按人之腹腔內有甚多重要器官，持槍彈射擊人之腹腔，可能
    造成死亡結果，為一般人均能瞭解與知悉，被告係心智正常
    之人，誠難諉為不知。被告乙○○竟夥同詹世銅，共同毆打
    被害人葉財明後，再持槍彈射擊被害人葉財明之腹部二槍，
    被告乙○○又出言「讓他死」，足見被告乙○○有殺死被害
    人葉財明之故意甚明。又被害人葉財明因遭被告乙○○持槍
    射擊，造成降結腸穿孔，腹腔內遭糞便污染而產生腹膜炎，
    進而敗血性休克，併發急性腎衰竭、肺水腫及橫膈下膿瘍，
    終致被害人葉財明死亡，被告乙○○持槍彈射擊被害人葉財
    明與被害人葉財明死亡間自有因果關係，應堪認定。
  (十)被告乙○○及其辯護人另辯稱：被告行為前，因喝許多酒已
    酒醉無法開車，而請共同被告詹世銅駕車載伊，被告行為時
    精神狀態已致辨識行為違法或依其辨識而行為之能力，顯著
    減低者，請求依刑法第19條第2項規定減輕其刑云云。而共
    同被告詹世銅亦陳稱：被告乙○○當時已喝醉酒，無法自行
    開車，上車即躺著睡覺，走路不穩，要人攙扶云云。然參酌
    上開證人劉健偉、王志剛、張華棠、朱世國等人證述被告乙
    ○○抵達東山河大廈大門口與劉健偉交談、至管理室找王志
    剛管理員交涉、逕自進入東山河大廈找被害人、對被害人開
    2 槍後之跑步出來經該大廈管理室及駕車逃離情形等、東山
    河大廈管理室監視錄影畫面經檢察官勘驗結果及被告陳述取
    槍、裝填子彈放在口袋攜往東山河大廈、與主委劉健偉交談
    內容、槍枝擊發後用跑步經管理室離開現場等各項情節，參
    互以觀，本件被告於案發前由詹世銅載往屏東市○○○路31
    0 之6號藏槍、彈處時，既能自行下車進入該處拿出先前藏
    放之槍、彈，並將子彈裝填至槍枝上（見前揭被告陳述之引
    註），放在口袋內，且於抵達東山河大廈門口時，尚能獨立
    下車與證人即該大廈管委會主委劉健偉交談有關管委會之事
    項約5分鐘（見前揭證人劉健偉證述之引註），又聞該大廈
    管理員王志剛稱被害人不在家，尚能區辨係說謊，而質問係
    同夥人及大聲辱罵（見證人王志剛前揭陳述之引註），復能
    帶領詹世銅進入大廈內，找到被害人之住處（見前揭監視錄
    影畫面翻拍照片及檢察官勘驗筆錄），對被害人毆打及開二
    槍命中腹部要害處，開槍後尚知悉要用跑步方式逃出該大廈
    （同上註），輕而易舉找到先前抵達時汽車停放之所在位置
    ，迅速駕駛該汽車逃離現場，並將槍、彈藏放在該汽車後車
    廂等（為被告所自承，並確認卷附之被告逃逸路線圖無訛）
    ，顯見被告並未酩酊大醉，致辨識行為違法之能力，或依其
    辨識而為行為之能力，有顯著降低之情事，否則，被告乙○
    ○如已酒醉至需人攙扶，如何能自行下車去取槍、彈？裝填
    子彈？並站著與主委劉健偉交談約5分鐘？如何能帶頭走進
    去大廈？又如何能找到被害人葉財明所住之棟別？開槍後如
    何能知道要用跑的、且有能力用跑的離開該大廈？如何精準
    地找到先前停放汽車之位置，而自行駕車逃逸？此再參諸上
    揭大廈門口及管理室之監視錄影器，拍錄到被告係雙手插入
    褲袋內，泰然自若走進該大廈內，詹世銅則跟隨在後，並未
    攙扶著被告，及開槍後離開管理室過程中之畫面，係用跑步
    快速離開，並無明顯走路不穩之情事（見偵一卷第216-218
    之1 頁檢察官勘驗監視錄影帶之筆錄）；另被告與該大廈主
    委劉健偉、管理員王志剛交談時，並無語無倫次，且事後於
    偵查中尚明確記得與渠等所交談之具體內容（見偵一卷第
    9-12 頁 ），及清楚記得其毆打與開槍前，對被害人質問之
    具體內容（見警卷第1-3 頁）等情，益徵被告縱有喝酒，亦
    未達酒醉或泥醉之嚴重程度，致辨識能力與行為能力明顯降
    低甚明。共同被告詹世銅上揭供稱被告乙○○已酒醉無法駕
    車，一上車就躺著睡覺，走路不穩，需人攙扶云云，與事實
    顯不相符，難資為有利被告之認定。被告及其辯護人辯稱被
    告已喝醉辨識及行為能力減低，請求依法減輕其刑云云，洵
    非有據，而不可採。
  (十一)綜上各節所述，參互勾稽引證，被告乙○○既明知腹部係人
    身要害，竟持槍朝被害人之腹部位置射擊2槍，並揚稱「讓
    他死」，其有殺害被害人葉財明之犯意，已甚灼然，共同被
    告詹世銅明知被告乙○○持有槍彈，並要向被害人尋釁，仍
    與被告乙○○共同毆打被害人，又於被告乙○○已持槍射擊
    被害人一次且口稱「讓他死」後，繼續參與毆打被害人，旋
    再由被告乙○○再向被害人腹部射擊一槍，顯見其與被告乙
    ○○間有殺害被害人葉財明之犯意聯絡及行為分擔，亦甚明
    確，被告乙○○、詹世銅2人共同持有槍、彈殺人之犯行，
    事證明確，堪以認定。
三、論罪方面
  (一)按未經許可，無故持有槍、彈罪，其持有之繼續，為行為之
    繼續，至持有行為終了時，均論為一罪，不得割裂。若持有
    之後，以之犯他罪，兩罪間之關係如何，端視開始持有之原
    因為斷，如早已非法持有槍、彈，後另起意犯罪；或意圖犯
    甲罪而持有槍、彈，卻持以犯乙罪，均應以數罪併罰論處；
    必因意圖犯某罪而持有槍、彈，嗣後果持之以犯該罪，兩罪
    間始有牽連犯之適用（最高法院90年台上第3270號、95年台
    上第5266號裁判要旨參照）。
  (二)次按，一行為觸犯數罪名之想像競合犯，係指行為人以一個
    意思決定發為一個行為，而侵害數個相同或不同之法益，具
    備數個犯罪構成要件，成立數個罪名之謂。又刑法上一行為
    而觸犯數罪名之想像競合犯存在之目的，在於避免對於同一
    不法要素予以過度評價，其所謂「同一行為」係指所實行者
    為完全或局部同一之行為而言。因此刑法修正刪除牽連犯之
    規定後，於修正前原認屬於方法目的或原因結果之不同犯罪
    ，其間果有實行之行為完全或局部同一之情形，應得依想像
    競合犯論擬（最高法院97年台上字第3494號、97年台上字第
    4626號裁判意旨參照）。
  (三)核被告乙○○於案發前不久，為犯本案殺人罪而取得持有供
    殺人之扣案槍、彈，所為係犯槍砲彈藥刀械管制條例第8條
    第4項未經許可持有可發射子彈具有殺傷力之改造手槍罪、
    同法第12條第4項未經許可持有子彈罪；被告乙○○持扣案
    之槍、彈射殺被害人葉財明致死亡，所為係犯刑法第271條
    第1項之殺人罪。被告乙○○與詹世銅間，就持槍、彈殺人
    犯行有犯意聯絡及行為分擔，均為共同正犯。被告傷害被害
    人葉財明部分，為殺人行為之一部分，已為其殺人行為所吸
    收，不另論罪；被告乙○○以一行為同時未經許可持有槍、
    彈而觸犯2罪名，為想像競合犯，應從重論以未經許可持有
    可發射子彈具有殺傷力之改造手槍罪。又被告乙○○於未經
    許可持有槍、彈行為繼續中，持該槍、彈用以殺人，雖持有
    槍、彈之時、地與犯殺人罪之時、地，在自然意義上僅相近
    而非完全一致，但被告乙○○為犯殺人罪而持有槍、彈，並
    於持有槍、彈後即緊密實行殺人犯罪，二者仍有部分合致，
    且犯罪目的單一，依一般社會通念，認應評價為一罪方符合
    刑罰公平原則，如予數罪併罰，反有過度處罰之疑，與人民
    法律感情亦未契合；是於牽連犯廢除後，適度擴張一行為概
    念，認此情形為一行為觸犯數罪名之想像競合犯（最高法院
    97年度台上字第1880號判決意旨參照），應從重論以殺人罪
    。
四、原審據以論處被告殺人罪刑，固非無見。惟查：(一)被告乙○
    ○持以殺害被害人之扣案槍、彈，係於事實欄所載時、地為
    報復殺害被害人，而向友人「大胖東」借得並持有，原判決
    誤認被告乙○○係於91年間受友人張連慶之託寄藏該槍、彈
    ，惟被告乙○○被訴寄藏槍彈之犯行，已經本院更一審判決
    無罪確定在案，原判決就本件殺人犯行所使用之槍、彈，其
    取得時間及來源之事實認定，顯有錯誤。(二)被告乙○○於案
    發前甫未經許可持有槍、彈，其持有行為繼續中，持該槍、
    彈殺人，應屬一行為觸犯數罪名之想像競合犯，原判決認被
    告分別成立寄藏槍、彈及殺人等二罪，且係數罪關係，而予
    分論併罰，亦有未當。(三)本案發生後，警察於95年12月20日
    當晚，在上開乙○○開槍之現場即東山河大廈內之屏東市○
    ○○路588 號前，尋獲被告掉落在現場地上之口徑9 厘米制
    式子彈1 顆，加予扣案送鑑定確認具殺傷力，屬違禁物，原
    判決雖在主文、理由、沒收法文依據，加予論述，惟漏未在
    事實欄記載認定有該顆子彈為警尋獲扣案之事實，顯有疏漏
    。被告乙○○上訴意旨，否認有殺人犯行，主張行為屬過失
    犯，而指摘原判決不當，雖無理由，惟原判決關於被告乙○
    ○殺人部分，即有上開可議之處，自應由本院將原判決關於
    被告乙○○殺人既定執行刑部分撤銷改判。爰審酌被告乙○
    ○前曾因傷害罪判處罪刑及因流氓行為經法院裁定受感訓處
    分，均已執行完畢，有被告前案紀錄表在卷可憑，被告乙○
    ○竟不知警惕，僅因其與被害人葉財明對共同居住之大廈工
    程意見不合，即萌殺人之犯罪動機，以持槍射殺被害人葉財
    明之犯罪手段，致被害人葉財明於死亡，所生危害嚴重、犯
    後即行逃匿，並意圖逃亡至大陸地區，而在金門被拘提到案
    ，其主觀之惡性、犯罪手段、情節、所生危害均重大，惟被
    告乙○○已和被害人與前配偶間所生子女和解，分期付款賠
    償被害人與前配偶間所生子女中，惟未與案發時之被害人配
    偶和解，賠償其損害（以上有和解書、提存書及匯款單等在
    卷可按），及犯後態度、生活狀況、智識程度等及其他一切
    情狀，量處如主文第二項所示之刑，並斟酌本件殺人罪之犯
    罪性質，認有褫奪公權之必要，併宣告褫奪公權10年；扣案
    改造手槍1 把（含彈匣1 個，槍枝管制編號：0000000000）
    及口徑9 厘米制式子彈1 顆，均為違禁物，已詳如前揭鑑定
    報告書，應依刑法第38條第1 項第1 款規定，宣告沒收。至
    自被害人葉財明身上取出之彈頭2 枚，已失其違禁物之性質
    ，爰不併予沒收。
五、被告乙○○殺人未遂、恐嚇安全、未經許可寄藏槍彈部分，
    及共同被告詹世銅殺人部分，均已經判決確定，自不另論列
    ，附此敘明。
據上論結，應依刑事訴訟法第369 條第1 項前段、第364 條、第
299條第1項前段，槍砲彈藥刀械管制條例第8條第4項、第12 條
第4 項，刑法第11條、第28條、第271 條第1 項、第55條、第37
條第2項、第38條第1 項第1 款，判決如主文。
本案經檢察官郭振昌到庭執行職務。
中    華    民    國    99    年    6    月    7    日
                刑事第五庭    審判長法  官  曾永宗
                                    法  官  任森銓
                                    法  官  鍾宗霖
以上正本證明與原本無異。
如不服本判決應於收受本判決後10日內向本院提出上訴書狀，其
未敘述上訴理由者，並得於提起上訴後10日內向本院補提理由書
狀（應附繕本）。
中    華    民    國    99    年    6     月    7     日
                                    書記官  邱麗莉
附錄本件判決論罪科刑法條：
刑法第271條第1項：
殺人者，處死刑、無期徒刑或 10 年以上有期徒刑。

司法院資訊處製作；財團法人民間司法改革基金會備份。
